臺灣嘉義地方法院刑事判決　　　　　　　 99年度易字第304號
公　訴　人　臺灣嘉義地方法院檢察署檢察官
被　　　告　李瑪麗
被　　　告　李蔡彩月
被　　　告　李蔡雪玉
上三人共同
選任辯護人　蔡碧仲律師
　　　　　　陳振榮律師
　　　　　　張宗存律師
上列被告等因背信案件，經檢察官提起公訴（99年度偵字第9498
號），及移送併辦（99年度偵字第5289號），本院判決如下：
    主    文
李瑪麗犯背信罪，處有期徒刑壹年肆月，減為有期徒刑捌月。
李蔡彩月、李蔡雪玉被訴犯背信罪部分，均無罪。
    犯 罪 事 實
一、李瑪麗（原名李雪珠）與陳永慶（原名陳正暉）為夫妻，陳
    俊惠為陳永慶之胞姐，陳俊惠之配偶為洪秀岳。李瑪麗與洪
    秀岳為2親等之姻親關係。李蔡彩月為李瑪麗之母親，由於
    李蔡彩月具有自耕農身分，遂由其於民國65年6月10日出名
    向彭木枝購買嘉義市○○段273地號及同段273之1地號2筆土
    地，地目均為旱之農地（下稱273地號、273之1地號）持分
    （即應有部分）十二分之六，並於同年8月19日登記為所有
    權人。而李蔡彩月持有上開2筆土地持分十二分之六，係其
    與李溫炫及陳太太3人共同出資購買，李溫炫對李蔡彩月享
    有上開2筆土地持分十二分之三之債權。李瑪麗於79年7月17
    日同意承購李溫炫上開2筆土地持分十二分之二之債權，李
    瑪麗之父親李庚銘即於同日出具收條1紙為憑。嗣李瑪麗轉
    售上開2筆土地持分之一半即十二分之一之債權予洪秀岳，
    而由陳俊惠交付現款予李瑪麗，雙方並約定上開2筆土地暫
    登記在李蔡彩月及李蔡雪玉之名下，迨上開2筆土地增值後
    轉賣或興建房屋出售以作投資之用。詎李瑪麗基於意圖為自
    己不法所有之利益及損害洪秀岳之利益，上開2筆土地經名
    義所有權人於96年4月17日出售予楊振亮時，李瑪麗均未告
    知並取得洪秀岳同意，足生損害於洪秀岳。
二、案經洪秀岳告訴臺灣嘉義地方法院檢察署檢察官偵查起訴。
    理    由
壹、程序方面：
一、告訴人洪秀岳與陳俊惠係配偶關係，陳俊惠支付被告李瑪麗
    購買273地號及273之1地號2筆土地持分十二分之一債權之價
    金為其與洪秀岳共有等情，業據證人陳俊惠於審理中證述明
    確（見本院卷二第270頁背面），是告訴人洪秀岳為本案被
    害人應無疑義。其次，陳俊惠於97年5月11日至被告李瑪麗
    家中欲詢問上開2筆土地現況，並於同年至地政事務所申請
    土地謄本，其後於97年7月24日申請異動索引，始知上開2筆
    土地出售事實，有證人陳俊惠審理中證述及上開2筆土地異
    動索引在卷足憑（見本院卷二第273頁，97年度他字第6413
    號偵卷第5-8頁），則告訴人洪秀岳於97年8月12日提出告訴
    ，即未逾6月之告訴期間，合先敘明。
二、證據能力：
    按被告以外之人於審判外之言詞或書面陳述，除法律有規定
    者外，不得作為證據；被告以外之人於審判外之陳述，經當
    事人於審判程序同意作為證據，法院審酌該言詞陳述或書面
    陳述作成時之情況，認為適當者，亦得為證據；刑事訴訟法
    第159條第1項、第159條之5第1項分別定有明文。查告訴人
    洪秀岳提出之收條影本為審判外之書面陳述（見97年度他字
    第6413號偵卷第2頁），且不符刑事訴訟法所定得例外作為
    證據之情形，應無證據能力。至本判決援用之其他傳聞證據
    ，公訴人及被告李瑪麗、李蔡彩月及李蔡雪玉及共同辯護人
    於本院行準備程序時均表示同意調查（見本院卷一第39、78
    、147、338頁，卷二第22頁），且經本院於審理程序逐一提
    示予兩造表示意見，兩造亦未於言詞辯論終結前聲明異議。
    經審酌上開證據資料製作時之情況，並無違法不當之瑕疵，
    以之作為證據應屬適當，此外，被告3人於程序上之彈劾詰
    問權利已受保障等情，而認卷附各傳聞證據合於刑事訴訟法
    第159條之5第1項之規定，因而均具證據能力。
貳、實體方面：
甲：被告李瑪麗有罪部分：
一、訊據被告李瑪麗固坦承其於79年7月17日承購李溫炫就273地
    號及273之1地號2筆土地持分十二分之二之債權，其父親李
    庚銘並於同日出具內容為：「李雪珠向李溫炫購買嘉義市○
    ○段二七三及二七三之一地號兩筆土地總面積零點六二二九
    公頃所持六分之一所有權，現暫以李蔡雪玉及李蔡彩月名義
    向地政事務所各登記辦理土地所有權狀。特此收條為憑。立
    收條人：李蔡彩月。中華民國七十九年七月十七日」之收條
    1紙交予被告李瑪麗，嗣其將所購得上開2筆土地持分之一半
    即十二分之一債權轉售予洪秀岳，並由陳俊惠交付現款，雙
    方約定上開2筆土地作為日後土地增值以供投資之用。被告
    李瑪麗將上開收條影印並於左半部添載「（二）洪秀岳和李
    雪珠各佔持分貳分之壹→嘉義水果園。李雪珠」及用印後，
    交予陳俊惠。96年間上開2筆土地出售予楊振亮事宜有所聽
    說（見97年度他字第6413號偵卷第36、85頁，本院卷二第32
    8-329頁、第331、335頁）。惟矢口否認有何背信行為：辯
    稱：其與陳永慶、洪秀岳及陳俊惠共同至大陸設立吉翔公司
    投資房地產事業，需資金周轉，遂於83年12月間以李蔡彩月
    持有上開2筆土地之持分十二分之六向銀行貸款新臺幣（下
    同）1,500萬元並設定抵押權。嗣於90年4月11日換約，貸款
    本金變更為1,470萬元。因其與陳永慶於91年間無力清償上
    開貸款，李庚銘為免上開2筆土地之應有部分被拍賣即代為
    繳納上開貸款，故其就上開2筆土地十二分之二之債權即作
    為抵償上開貸款債務而消滅，是其並無為自己或第三人不法
    利益及損害洪秀岳利益之意圖云云。
二、經查：
  (一)被告李瑪麗於79年間將其承購李溫炫之273地號及273之1地
    號2筆土地持分十二分之二債權之二分之一轉售予洪秀岳，
    並自陳俊惠收取對價等事實，業經：
  1.證人陳俊惠於審理中結證：李瑪麗到伊高雄住處，說有一塊
    土地在嘉義市果園，以後土地如果增值就賣，或等退休20、
    30年後一定會漲，屆時再蓋別墅，部分轉售，部分自己住，
    伊認為出賣土地價金作為養老金，或到嘉義養老都不錯，故
    而答應李瑪麗。數日後，伊湊錢交給李瑪麗，當時陳永慶也
    在場，李瑪麗並交付伊如本院卷一第310頁之收條等語（見
    本院卷二第264頁背面、第265、267頁）；及證人陳永慶於
    審理中結證：伊岳父李庚銘、岳母李蔡彩月說上開2筆土地
    有合夥人共同投資購買，問伊願意加入股東否，由於伊係建
    築開發商，認為上開2筆土地有投資價值，故而同意投資，
    伊與李瑪麗到嘉義，李瑪麗將現款交予其父母，不記得係交
    給李庚銘或李蔡彩月，李庚銘書寫收條交給李瑪麗。伊與李
    瑪麗遊說伊胞姐陳俊惠及姊夫洪秀岳共同投資，故伊與李瑪
    麗和陳俊惠與洪秀岳共同投資各二分之一，陳俊惠交付現款
    與李瑪麗，李瑪麗並將其父親李庚銘書寫之收條影印並添載
    後交予陳俊惠等語（見本院卷二第179-180頁、第182頁背面
    、第183頁背面-185頁、第187頁背面、第188頁）；復有上
    開收條影本在卷可稽（見本院卷一第309-310頁）。
  2.觀之本院卷一第310頁上開收條，李庚銘於79年7月17日書立
    ：「李雪珠向李溫炫購買嘉義市○○段二七三及二七三之一
    地號兩筆土地總面積零點六二二九公頃所持六分之一所有權
    ，現暫以李蔡雪玉及李蔡彩月名義向地政事務所各登記辦理
    土地所有權狀。特此收條為憑。立收條人：李蔡彩月。中華
    民國七十九年七月十七日」等記載；並與上開2筆土地所有
    權變動情形（如附件一所示）互核，被告李蔡彩月於65年6
    月10日向彭木枝購買嘉義市○○段273地號及同段273之1地
    號土地持分各二分之一（即各十二分之六），並於同年8月
    19日登記為所有權人；被告李蔡雪玉於76年6月28日向徐鐵
    民購買嘉義市○○段273地號及同段273之1地號土地持分二
    分之一（即各十二分之六），並於同年7月8日登記為所有權
    人等事實，有嘉義市○○段273地號及同段273之1地號地籍
    謄本、嘉義市地政事務所異動索引及土地所有權狀附卷可稽
    （見本院卷二第79、74-75、84-85頁）。足證李庚銘於79年
    7月17日書立上開收條時，被告李蔡彩月已於65年8月19日取
    得上開2筆土地持分十二分之六之所有權；被告李蔡雪玉已
    於76年7月8日取得上開2筆土地持分十二分之六之所有權，
    自堪認定。
  3.再者，被告李蔡彩月購買上開2筆土地持分十二分之六係與
    李溫炫及陳太太3人共同出資購買一情，證人陳永慶於審理
    中結證：李蔡彩月說有幾個股東共同投資買273地號及273之
    1地號土地，股東有幾個不記得等語（見本院卷二第180頁）
    。證人即陳太太之子陳文哲於偵查中證稱：李蔡雪玉、李蔡
    彩月於92年間移轉上開2筆土地持分予伊，並非出賣上開2筆
    土地，此係伊母親當時與她們一起合買，由於伊母親非自耕
    農，當時無法登記為所有權人，遂於92年間始移轉登記予伊
    等語（見97年度他字第6413號偵卷第267頁）。核與被告李
    蔡彩月於偵查中供稱：陳文哲之前也有出錢，因當時無法掛
    名，嗣後始過戶等語相符（見97年度他字第6413號第100頁
    ）。復參以上開2筆土地地目均為「旱」，有土地登記公務
    用謄本（地號全部）附卷可稽（見本院卷二第69、71頁）。
    綜上，足認被告李蔡彩月因具自耕農身分，為符合當時農地
    所有權移轉限制之規定，故以其為登記名義人，是上開2筆
    土地內部關係乃李蔡彩月與李溫炫及陳太太3人共同出資購
    買應無疑義。從而，被告李瑪麗於審理中供稱，李溫炫為暗
    股，係安插在李蔡彩月名下等語即堪採信。
  4.又被告李蔡彩月供稱其不識字，是投資等各項事務均由其配
    偶李庚銘處理等語（97年度他字第6413號第100頁），佐以
    其僅有小學畢業之學識程度，有其個人基本資料查詢結果足
    憑（見本院卷一第28頁），是其上開供述應堪採信。準此，
    被告李瑪麗於79年7月17日向其母親李蔡彩月承購李溫炫對
    上開2筆土地持分十二分之二，並由其父親李庚銘處理價款
    及書寫收條。嗣後李瑪麗再將上開債權二分之一轉售予洪秀
    岳，陳俊惠並交付現款，故洪秀岳取得上開2筆土地持分十
    二分之一之債權等事實，應堪認定。
  (二)被告李瑪麗有違背任務之行為致生損害於告訴人一情：
  1.按刑法第342條背信罪之所謂「違背其任務」，係指違背他
    人委任其處理事務應盡之義務（民法第535條），內含誠實
    信用之原則，積極之作為與消極之不作為，均包括在內，是
    否違背其任務，應依法律之規定或契約之內容，依客觀事實
    ，本於誠實信用原則，就個案之具體情形認定之；最高法院
    91年度台上字第2656號判決意旨參照。復按行使權利，履行
    義務，應依誠實及信用方法；為民法第148條第2項所明定。
    細譯誠實信用原則之內涵，除應遵守法律規範之外，更應依
    常情義理為之，苟行使權利乃單方面有利於己，而有損他人
    者，即有違誠實信用原則；又同時不利於己及他人者，權衡
    雙方損害程度，如他人所受損害顯然較鉅，亦屬有違。而履
    行義務，如應履行而未履行，或雖有履行但不合雙方約定所
    期，自屬有違。另若易地而處，倘居於他人之地位，亦不願
    受此待遇者，當屬違反誠實信用原則至屬明灼。
  2.被告李瑪麗所受委任事務部分：
  觀之證人陳俊惠上開結證：李瑪麗到伊高雄住處，說有一塊
    土地在嘉義市果園，以後土地如果增值就賣，或等退休20、
    30年後一定會漲，屆時再蓋別墅，部分轉售，部分自己住，
    伊認為出賣土地價金作為養老金，或到嘉義養老都不錯，故
    而答應李瑪麗。李瑪麗交付1紙收條為憑等語（見本院卷二
    第264頁背面）；核與告訴人洪秀岳於審理中陳稱：購買上
    開2筆土地持分係想投資增值，嗣退休後賣出等語（見本院
    卷一第150頁）、結證稱：上開2筆土地嗣日後變更地目興建
    房屋出售等語（見本院卷一第265頁）；證人陳永慶上開結
    證：伊與李瑪麗遊說陳俊惠及洪秀岳投資上開2筆土地等語
    均屬相符（見本院卷二第179頁）。亦與被告李瑪麗於審理
    中供稱：其與配偶陳永慶向洪秀岳夫妻說有此投資方案，購
    買土地持分之投資計畫為等待漲價等語一致（見本院卷二第
    331、335頁）。再佐以上開收條記載「....現暫以李蔡雪玉
    及李蔡彩月名義向地政事務所各登記辦理土地所有權狀..」
    等內容，足信告訴人洪秀岳及其配偶陳俊惠與被告李瑪麗及
    其配偶陳永慶均認知上開2筆土地係登記在李蔡雪玉及李蔡
    彩月名下，且在此情狀下，被告李瑪麗及其配偶陳永慶要約
    告訴人洪秀岳及其配偶陳俊惠共同購買上開2筆土地持分債
    權係供日後土地增值出售等投資之用，告訴人洪秀岳及其配
    偶陳俊惠予以承諾，故雙方意思合致，即堪認定。
  是被告李瑪麗所受委任事務乃上開2筆土地持分登記在被告
    李蔡彩月及李蔡雪玉名下，日後土地增值以作投資運用，應
    堪認定。
  3.被告李瑪麗違背委任事務部分：
  被告李瑪麗係向名義所有權人即被告李蔡彩月購買上開2筆
    土地持分十二分之二之債權，告訴人係向被告李瑪麗購買上
    開債權之二分之一，契約分屬有別，彼此各立。依據契約相
    對性原則，告訴人無從向被告李蔡彩月主張契約權利，僅可
    向被告李瑪麗主張契約權利，再由被告李瑪麗向被告李蔡彩
    月主張契約權利。
  其次，「投資」乃指價低買入，伺價高時出售，必有利可圖
    始謂投資，惟市場行情時異，或有為減少損害而改變投資方
    式之情。而以被告李瑪麗與告訴人上開約定觀之，渠等係以
    土地增值，即可轉售獲利；或興建房屋住居為投資之目的，
    可知如出售土地，即可獲得出售土地持分比例之對價，苟不
    出售，亦有興建房屋出售之計畫至明。則上開土地漲價增值
    與否雖非被告李瑪麗可得左右，惟其對上開2筆土地持分之
    債權是否出售或何時出售自有決定權，如被告李瑪麗認出售
    時機合宜，或同意名義所有權人出售，自應告知告訴人上情
    ，此即本於其與告訴人間契約之積極作為義務。反之，如被
    告李瑪麗明知上開2筆土地遭名義所有權人出售，或事後知
    悉，均應告知告訴人，使告訴人得即時主張權利。況被告李
    瑪麗既係向名義所有權人即其母親李蔡彩月購買持分債權，
    故被告李瑪麗較告訴人更有可能知悉上開2筆土地之現況，
    是被告李瑪麗自無從諉為不知而有不能告知土地現況之情。
  又查上開2筆土地所有權變動（如附件一所示），被告李蔡
    彩月將273之1地號土地持分二分之一即十二分之六於96年4
    月17日出賣予楊振亮。273地號土地持分十二分之五於92年4
    月1日贈與李孟儒，另持分十二分之一於92年2月19日出賣予
    陳文哲，李孟儒與陳文哲於96年4月17日出賣其上開持分共
    計十二分之六予楊振亮等所有權變動，此有嘉義市○○段
    273地號及同段273之1地號地籍謄本、嘉義市地政事務所異
    動索引及土地所有權狀附卷可稽（見本院卷二第79、74、84
    -85、91、123、144-145、155-156頁）。被告李蔡雪玉將27
    3之1地號土地持分二分之一即十二分之六於96年4月17日出
    賣予楊振亮。273地號土地於92年2月19日出賣持分十二分之
    二予陳文哲，於96年4月17日與陳文哲出賣同段273地號土地
    持分共計十二分之六予楊振亮等所有權變動，有嘉義市○○
    段27 3地號及同段273之1地號地籍謄本、嘉義市地政事務所
    異動索引及土地所有權狀附卷可稽（見本院卷二第79、75、
    84-85、91、143-145、155-156頁），是楊振亮於96年4月17
    日已取得上開2筆土地之全部持分事實自無違誤。則被告李
    瑪麗於偵查中供稱：其有聽說96年賣給楊振亮的事，但詳情
    不太清楚等語（見97年度他字第6413號偵卷第36頁）；再佐
    以告訴人陳稱：94年間問李瑪麗上開2筆土地現況，李瑪麗
    說2年後才可變更地目，2年後再問，李瑪麗支吾其詞等語（
    見本院卷一第118頁），顯證被告李瑪麗於96年間確實知悉
    上開2筆土地出賣予楊振亮一情，即堪認定。從而，被告李
    瑪麗非但未主動說明土地現況，甚於告訴人詢問時亦未吐露
    實情，故被告李瑪麗顯屬消極不作為，而有違誠實信用原則
    至明。
  綜上，被告李瑪麗就上開2筆土地持分並未保持登記在被告
    李蔡彩月及李蔡雪玉名下，嗣上開2筆土地遭出售予他人，
    亦未告知告訴人，揆之上開規定及說明，被告李瑪麗違背其
    受委任事務，即堪認定。
  4.告訴人受有損害部分：被告李瑪麗迄今均未給付告訴人任何
    出售土地之款項，是告訴人受有損害亦無疑義。
  5.綜上，被告李瑪麗違背其與告訴人約定之任務致生損害於告
    訴人等事實，應堪採認。
  (三)被告李瑪麗具有為自己不法利益及損害告訴人意圖一情：
  1.李蔡彩月持有上開2筆土地之應有部分十二分之六於83年12
    月間向銀行貸款1,500萬元並設定抵押權，嗣於90年4月11日
    換約，貸款本金變更為1,470萬元，李庚銘繳納上開貸款等
    情，有上開2筆土地異動索引、83年12月14日合作金庫朴子
    分行1,500萬元借據影本、合作金庫朴子分行85年03月27日
    放款帳務資料查詢單影本、合作金庫朴子分行各類存款分戶
    交易明細表影本、90年04月11日合作金庫朴子分行1,470萬
    元借據影本、合庫83年12月15日1,000萬元取款、存款憑條
    影本及合作金庫商業銀行朴子分行99年12月29日函文暨放款
    帳務明細表等附件在卷可佐（見本院卷二第82、90頁，卷一
    第100-104頁，第200-206頁），堪信屬實。
  2.觀之上開借款金額分別為1,500萬元、1,470萬元之借據2紙
    （見本院卷一第100、103頁），被告李瑪麗均為連帶保證人
    ，足證被告李瑪麗對上開借款債務負有連帶清償之責。從而
    ，被告李瑪麗供稱，其就上開2筆土地持分債權已作抵償上
    開2筆土地抵押貸款等語，亦即其對被告李蔡彩月之債權因
    此而消滅等語，即堪採信。
  3.是上開2筆土地出售，使被告李瑪麗對銀行之連帶債務因此
    與其對被告李蔡彩月之債權相互抵銷，被告李瑪麗當受有利
    益無訛。其受有利益而告訴人竟未獲分毫，告訴人自屬受有
    損害。從而，被告李瑪麗具有為自己不法利益及損害洪秀岳
    利益之意圖，洵堪可認。是被告李瑪麗辯以無為自己不法利
    益及損害洪秀岳利益之意圖云云，要難採信。
  (四)另被告李瑪麗辯以：上開貸款均作為其與陳永慶、洪秀岳及
    陳俊惠在大陸投資之吉翔公司營運資金，因其與陳永慶無力
    清償，而由李庚銘代為清償，是其對李庚銘負有債務，上開
    2 筆土地出售後其持分債權所獲之款項即作抵銷上開債務云
    云。查被告李瑪麗與告訴人之契約核與其與被告李蔡彩月之
    契約有別，已如上述，基於契約相對性原則，被告李瑪麗對
    告訴人所負之契約義務自無因其與被告李蔡彩月或他人間之
    原因而解免，此乃被告李瑪麗與該他人間之事宜，與告訴人
    無關，是被告李瑪麗上開辯解，亦無所據。
  (五)綜上各情，本案事證明確，被告李瑪麗犯行，應堪認定。
三、核被告李瑪麗所為，係犯刑法第342條第1項背信罪。爰審酌
    被告無前科素行，有其臺灣高等法院被告前案紀錄表附卷可
    佐，大學畢業之學識程度，已婚，子女均已成年之家庭生活
    狀況，明知被害人洪秀岳給付資金係以投資為目的，則其非
    但未依契約目的積極尋求有利投資之作為，甚而投資標的於
    96年4月17日被處分亦未通知被害人，迄今100年為止，均未
    返還分文，被害人基於信任始予委託，雙方又有姻親關係之
    親誼，被告李瑪麗尤為上開犯行，實應非難。再以案發至今
    ，被告李瑪麗屢稱有和解之意，然未見任何有利和解之舉，
    衡以其犯罪動機及手段，犯後態度尚可等一切情狀，量處如
    主文所示之刑。又上開2筆土地出售之時間為96年4月17日，
    被告李瑪麗未明確交代何時知悉，依罪疑有利被告原則，應
    認本案之犯罪時間，在96年4月24日以前，是本案並無不得
    減刑之例外情形，合於中華民國96年罪犯減刑條例第2條第1
    項第3款之規定，爰併諭知減得之刑。
乙、被告李蔡彩月、李蔡雪玉無罪部分：
一、公訴意旨略以：李瑪麗（原名李雪珠）為洪秀岳配偶陳俊惠
    之弟妹，李蔡彩月係李瑪麗之母親，李蔡彩月與李蔡雪玉係
    姊妹關係。洪秀岳與李瑪麗於79年7月17日共同向案外人李
    溫炫之購買其所持有之農地（地號：嘉義市○○段273及273
    之1號之2筆土地；總面積0.6229公頃之6分之1持分），惟因
    受限當時非自耕農不得購買農地之規定，故以李蔡彩月與李
    蔡雪玉為名義所有人，向地政事務所辦理土地所有權登記。
    詎李瑪麗、李蔡彩月與李蔡雪玉竟基於共同犯意之聯絡，意
    圖為自己不法之所有，未經洪秀岳同意，先於92年2月10日
    將嘉義市○○段273地號之土地，出售十二分之三持分予陳
    文哲，後於96年3月26日復將上開全部土地，出售予楊振亮
    ，所得款項均未按實際持分交予洪秀岳，致生損害於洪秀岳
    。嗣經洪秀岳提出告訴，因認被告2人共同涉犯刑法第342條
    第1項之背信罪嫌等語。
二、按犯罪事實應依證據認定之，無證據不得認定犯罪事實，刑
    事訴訟法第154條第2項定有明文。故事實之認定，應憑證據
    ，如未能發現相當證據，或證據不足以證明，自不能以推測
    或擬制之方法，以為裁判基礎。而認定不利於被告之事實，
    須依積極證據，苟積極證據就被告有罪未達無庸置疑之地步
    ，而不足為不利於被告事實之認定時，即應為有利於被告之
    認定；最高法院30年上字第816號、40年台上字第86號判例
    意旨足資參照。復按告訴人之告訴，係以使被告受刑事訴追
    為目的，是其陳述是否與事實相符，仍應調查其他證據以資
    審認；最高法院52年台上字第1300號判例意旨足供參照，是
    以告訴人之指訴為證據方法，必其指訴無有瑕疵，且查與事
    實相符，始得資為判決之基礎；最高法院79年度台上字第39
    23號判決意旨可資參照。又被害人與一般證人不同，其與被
    告處於絕對相反之立場，其陳述之目的，在使被告受刑事訴
    追處罰，內容未必完全真實，證明力自較一般證人之陳述薄
    弱。故被害人縱立於證人地位而為指證及陳述，且其指證、
    陳述無瑕疵可指，仍不得作為有罪判決之唯一依據，應調查
    其他證據以察其是否與事實相符，亦即仍須有補強證據以擔
    保其指證、陳述之真實性，始得採為斷罪之依據。若被害人
    之指證本身已有重大瑕疵，依嚴格證明之法則，自無法憑為
    犯罪事實之認定；最高法院96年度台上字第2161號判決意旨
    參照。
三、公訴意旨認被告李蔡彩月、李蔡雪玉共同涉犯上開背信犯行
    ，係以下列證據為其論據：(一)證人陳永慶於偵查中之證述、
    (二)證人楊振亮於偵查中之證述、(三)證人李孟儒於偵查中之證
    述。訊據被告2人均堅詞否認有何共同背信犯行。被告李蔡
    彩月辯稱：其與李蔡雪玉無任何親誼關係，上開2筆土地持
    分二分之一係其於65年8月19日向彭木枝購買取得，李蔡雪
    玉則係76年7月8日向徐鐵民購買取得上開2筆土地二分之一
    ，二人取得上開2筆土地所有權之時間顯然不同。此與告訴
    人指訴於79年7月後以被告李蔡彩月及李蔡雪玉為土地登記
    名義人顯然兩歧。再者，被告李瑪麗和告訴人之關係與被告
    李瑪麗和李蔡彩月之關係各自獨立。此外，其不識字，土地
    買賣都是其配偶李庚銘處理等語。被告李蔡雪玉辯稱：其與
    李蔡彩月無任何親誼關係，其係自己出資購買上開2筆土地
    持分，未見過收條，李瑪麗與洪秀岳之買賣關係完全不知等
    語。
四、經查：
  (一)告訴人洪秀岳於審理中結證：伊未曾與李蔡彩月、李蔡雪玉
    接洽，未與渠等訂定契約，亦無任何約定，未委任事務等語
    （見本院卷一第150、301頁，卷二第52頁背面、第53頁）。
    證人陳俊惠於審理中結證：伊未委任李蔡彩月、李蔡雪玉任
    何事務；未與李瑪麗約定請李瑪麗將上開2筆土地登記在李
    蔡雪玉及李蔡彩月名下，李瑪麗亦未直接說上開2筆土地要
    登記在李蔡雪玉及李蔡彩月名下等語（見本院卷二第266、2
    77頁）。足證告訴人洪秀岳及其配偶陳俊惠均未與被告李蔡
    彩月及李蔡雪玉訂定契約，亦未曾委任被告2人任何事務至
    為明確。是被告2人對告訴人即無任何契約義務，故渠等事
    後如何處分上開2筆土地持分自與告訴人無涉。從而，證人
    楊振亮及李孟儒於偵查中證述上開2筆土地出賣予楊振亮時
    ，被告2人均在場等語（見98年度偵字第9498號偵卷第13-14
    頁），即無從作為不利被告2人之證據。
  (二)復佐以被告李瑪麗前揭供稱及證人陳永慶前揭證述，均稱其
    2人知悉有投資上開2筆土地持分債權之機會後始共同遊說告
    訴人洪秀岳及其配偶陳俊惠投資等語。再以上開收條簽立過
    程，係李庚銘書寫後交付與被告李瑪麗作為買賣上開2筆土
    地持分債權之憑證，被告李瑪麗嗣後始複印交付與陳俊惠收
    執等情，顯徵被告李瑪麗與李蔡彩月之契約先行成立，其後
    ，被告李瑪麗與洪秀岳之契約嗣後另行成立。另證人陳永慶
    雖證稱：李蔡彩月在簽立上開收條時在場等語（見98年度偵
    字第9498號偵卷第13頁），惟此僅可作為被告李蔡彩月與被
    告李瑪麗之契約關係存在之證據，無從逕認被告李蔡彩月與
    告訴人亦存有契約關係。準此，上開契約各自成立，被告李
    蔡彩月即非告訴人與李瑪麗之契約當事人，即堪認定。
  (三)另被告李蔡雪玉與被告李蔡彩月非姊妹關係，有渠等戶籍謄
    本附卷可考（見本院卷一第48-49頁）；再以被告李蔡雪玉
    供稱：其買受上開2筆土地持分係因朋友說徐姓地主要出售
    ，由於李庚銘認識徐姓地主，因此認識李庚銘等語；被告李
    蔡雪玉供稱：其與李蔡彩月無親戚關係，彼此不認識等語（
    見本院卷二第326頁）；參以被告2人買受上開2筆土地持分
    二分之一之時間各異，足證被告李蔡雪玉及李蔡彩月確無何
    關連，是渠等各自買受上開2筆土地持分，均堪採信。
  (四)綜上，被告李蔡彩月及李蔡雪玉均與被告李瑪麗無犯意聯絡
    及行為分擔，應堪認定。
五、綜上所述，本件公訴人所提出之證據資料，既不足以說服本
    院形成被告李蔡彩月及李蔡雪玉有罪之確信，復查無其他證
    據足認被告2人有公訴人所指背信犯行，揆諸前揭法條及最
    高法院判例之意旨，即應就被告李蔡彩月及李蔡雪玉均為無
    罪判決之諭知。
參、退回併案辦理部分：
一、臺灣嘉義地方法院檢察署檢察官99年度偵字第5289號移送併
    辦意旨：被告李瑪麗因背信案件，經告訴人洪秀岳提出告訴
    ，並由臺灣嘉義地方法院檢察署檢察官以98年度偵字第9498
    號案件偵辦中，由於陳永慶與洪秀岳共同出資，是認被告李
    瑪麗以一違背任務行為分別致洪秀岳及陳永慶受有財產損害
    ，均涉犯刑法第342條第1項背信罪嫌，為同種想像競合犯，
    屬裁判上一罪，為法律上同一案件，爰聲請併案審理。
二、按起訴為裁判上一罪之案件，若法院審理結果，認為一部不
    成立犯罪，他部又欠缺追訴要件，則一部既不成立犯罪，即
    難與他部發生一部及於全部之關係。而案件起訴後，檢察官
    認有裁判上一罪關係之他部事實，函請併辦審理，此項公函
    非屬訴訟上之請求，目的僅在促使法院注意而已。法院如果
    併同審判，固係審判不可分法則之適用所使然，然如認前案
    不成立犯罪，或兩案無裁判上一罪之關係，則法院應將併辦
    之後案退回原檢察官，由其另為適法之處理。查：證人即告
    訴人陳永慶於審理中結證：投資上開2筆土地係由伊與其配
    偶李瑪麗、洪秀岳與其配偶陳俊惠雙方各自出一半，伊未告
    李瑪麗，係告李蔡彩月，因李蔡彩月收下伊所交付之款項等
    語（見本院卷二第179、176頁）。其次，被告李瑪麗及洪秀
    岳之契約核與被告李瑪麗及被告李蔡彩月之契約係屬二事已
    如上述。從而，告訴人陳永慶係告李蔡彩月，而非李瑪麗，
    故併辦事實與已經起訴有罪部分，即無犯罪事實一部與全部
    關係，本院無從併予審理，應退由檢察官另為適法之處理。
三、復按刑法第323條及第324條之規定，於前6條之罪準用之；
    於直系血親、配偶或同財共居親屬之間，犯本章之罪者，得
    免除其刑。前項親屬或其他五親等內血親或三親等內姻親之
    間，犯本章之罪者，須告訴乃論；刑法第343條、第324條分
    別定有明文。查被告李瑪麗與告訴人陳永慶為配偶，有其個
    人戶籍資料查詢結果附卷可考，被告李蔡彩月為被告李瑪麗
    之母親，是其為告訴人陳永慶之2親等姻親。告訴人陳永慶
    陳稱：未對被告李瑪麗提出告訴，僅告李蔡彩月等語（見本
    院卷二第176頁、第202頁背面）。揆諸上開規定，被告李瑪
    麗部分即屬未據告訴。另告訴人陳永慶雖對被告李蔡彩月提
    出告訴，惟此部分未據起訴，附此敘明。
據上論斷，應依刑事訴訟法第299條第1項前段、第301條第1項，
，刑法第342條第1項，中華民國96年罪犯減刑條例第2條第1項第
3款、第7條，判決如主文。
本案經檢察官邱美英到庭執行職務。
中    華    民    國   100    年    9     月    14    日
               刑事第五庭 審判長法  官  蔡廷宜
                                法  官  啟夫
                                法  官  傅曉瑄
以上正本證明與原本無異。
如不服本判決應於收受判決後10日內向本院提出上訴書狀，並應
敘述具體理由；其未敘述上訴理由者，應於上訴期間屆滿後20日
內向本院補提理由書（均須按他造當事人之人數附繕本）「切勿
逕送上級法院」。告訴人或被害人如對於本判決不服者，應具備
理由請求檢察官上訴，其上訴期間之計算係以檢察官收受判決正
本之日期為準。
中    華    民    國   100    年    9     月    14    日
                                書記官  陳意婷
附錄論罪科刑法條
中華民國刑法第342條
（背信罪）
為他人處理事務，意圖為自己或第三人不法之利益，或損害本人
之利益，而為違背其任務之行為，致生損害於本人之財產或其他
利益者，處 5 年以下有期徒刑、拘役或科或併科 1 千元以下罰
金。
前項之未遂犯罰之。